【裁判字號】    92,聲判,142
【裁判日期】    920926
【裁判案由】    聲請交付審判
【裁判全文】
臺灣臺北地方法院刑事裁定                        九十二年度聲判字第一四二號
    聲  請  人  甲○○
    代  理  人  張振興律師
    被      告  乙○○
右列聲請人因告訴被告業務過失致死案件，不服台灣高等法院檢察署檢察長駁回再議
之處分（九十二年度上聲議字第二七０四號），聲請交付審判，本院裁定如左：
    主  文
聲請駁回。
    理  由
一、按告訴人不服上級法院檢察署檢察長或檢察總長認再議為無理由而駁回之處分者
    ，得於接受處分書後十日內委任律師提出理由狀，向該管第一審法院聲請交付審
    判。法院認為交付審判之聲請不合法或無理由者，應駁回之。刑事訴訟法第二百
    五十八條之一、第二百五十八條之三第二項前段，分別定有明文。
二、本件聲請人即告訴人甲○○以被告乙○○涉犯業務過失致死罪嫌，向台灣台北地
    方法院檢察署提出告訴，經該署檢察官於民國九十二年五月十六日以九十二年度
    偵字第一五三四號為不起訴處分後，聲請人不服，聲請再議，嗣經台灣高等法院
    檢察長於九十二年六月二十七日以九十二年度上聲議字第二七０四號認再議為無
    理由而駁回再議之聲請等事實，經本院調閱上開卷宗核閱無訛。
三、聲請交付審判意旨略以：
  (一)行政院衛生署明定：「流感疫苗接種、於接種之前，必須先經醫師之詳細評估診
    察可否接種」，而被告僅詢問家屬有關死者林冰之健康狀況，並以「目視」認定
    家屬所言應屬實，即請護士為死者林冰施打疫苗，並未盡衛生署所明定之注意義
    務。
  (二)又死者林冰雖在流感疫苗接種名冊上簽名，惟既曰名冊，依簽名人一般之事經驗
    所能認知者，要難知悉名冊之末尚有關於接種注意事項之註明，尤難認簽名人尚
    有閱讀該注意事項之義務。況該注意事項如有拘束簽名人之效力，即屬「定型化
    契約」性質，依消費者保護法之規定意旨，難認年逾八十五歲之死者有受系爭注
    意事項之拘束。事實顯示，被告並未告知該注意事項有關「蛋白及疫苗過敏者，
    不可接種」，即逕命護士接種，其行為涉有業務上之過失，至為明顯。
  (三)相關死因鑑定固以心臟病發作為本事件死亡之原因。惟心臟病發作僅係最終致死
    之原因，至於是何原因導致心臟病發作，原檢察官並未進一步查明，故有可能係
    因藥物過敏等所引起，要難僅以心臟病發作即指為自然死亡。本案死者除因疫苗
    過敏或受針藥遽然之刺激導致心臟病發作而死亡外，別無顯見之其他原因介入，
    且依最高法院二十年上字第一九七六號判例意旨，本案注射疫苗與心臟病發而死
    亡間，應認有相當因果關係，而成立業務過失致死罪嫌。
四、經查：
  (一)按犯罪事實應依證據認定之，無證據不得推定其犯罪事實，刑事訴訟法第一百五
    十四條定有明文。次按事實之認定，應憑證據，如未能發現相當證據，或證據不
    足以證明，自不能以推測或擬制之方法，為裁判基礎，最高法院四十年臺上字第
    八六號著有判例可資參照。再按認定不利於被告知事實，須依積極之證據，苟積
    極證據不足為不利於被告事實之認定時，即應為有利於被告知認定，亦有同院三
    十年上字第八一六號判例足資參考。末按，刑法上之過失，其過失行為與結果間
    ，在客觀上有相當因果關係始得成立。所謂相當因果關係，係指依經驗法則，綜
    合行為當時所存在之一切事實，為客觀之事後審查，認為在一般情形下，有此環
    境、有此行為之同一條件，均可發生同一之結果者，則該條件即為發生結果之相
    當條件，行為與結果即有相當之因果關係。反之，若在一般情形下，有此同一條
    件存在，而依客觀之審查，認為不必皆發生此結果者，則該條件與結果並不相當
    ，不過為偶然之事實而已，其行為與結果間即無相當因果關係，最高法院七十六
    年台上字第一九二號判例可供參考。
  (二)本案死者林冰所接種之流行性感冒疫苗係伏流感疫苗（Ｆｌａｕｒｉｘ）特別建
    議用於六十五歲以上、罹患心肺疾病等人士，有證人即台北縣新店市衛生所醫師
    吳伯晏證述屬實（九十一年度相字第六００號卷，第三十九頁），並有該疫苗說
    明書一紙附卷可稽。又參照死者林冰生前於天主教耕新醫院就醫之病例影本，發
    現死者曾有腦中風、動脈硬化心臟病及高血壓之病史，且當時已年逾八十五歲，
    實屬該疫苗應施打之對象。況死者林冰生前並未曾於被告所開業之診所中就診之
    記錄，故被告並無法主動查知死者林冰是否對蛋白質或疫苗其發成分過敏之情形
    ，且該流行疫苗接種名冊中，備註２．亦清楚記載「務必請接種對象於接種前詳
    讀接種注意事項，並於簽名欄簽名」（九十一年度相字第六００號卷，第二十三
    頁），即受疫苗接種之人，有義務詳讀接種注意事項，若發現有「禁忌」事由即
    應告知醫生，評估是否應進行接種。本案死者之家屬既於流行疫苗接種名冊中簽
    名，即表示已閱讀過該接種應注意事項，故於聲請狀中辯稱死者年逾八十五歲，
    不負有對接種注意事項之注意義務，顯不可採，是本案被告於實施疫苗接種過程
    並無不當。
  (三)又聲請人於聲請狀中表示，死者林冰可能因藥物過敏而導致心臟病發作。惟本件
    會同家屬即聲請人甲○○對死者林冰之遺體進行解剖，發現死者林冰有心臟肥大
    、左前下降冠狀動脈極右冠狀動脈有因硬化引起管腔百分之九十阻塞、心肌纖維
    化病變、心包膜與心臟間有纖維性沾黏、肺水腫、主動脈粥狀動脈硬化及「未發
    現」咽喉水腫等情形，並採集死者血漿及血清之ＩｇＥ抗體值，均在正常值內，
    通常因過敏引起之休克，血液中ＩｇＥ抗體會升高，但死者該項抗體值均在正常
    值內，且亦未發現有因過敏而導致之咽喉水腫，因此死者林冰之死因與藥物過敏
    無關，故法務部法醫研究所綜合上情，認為死者林冰之死因為心臟疾病（心臟肥
    大及冠狀動脈硬化引起管腔阻塞），導致突發性心律不整及心臟衰竭死亡，死亡
    方式為自然死，而與疫苗無關，有法務部法醫研究所九十一年十一月二十九日法
    醫理字第０九一０００三七九九號函附之（九一）法醫醫鑑字第一四三五號鑑定
    書附卷可稽。復查，本件為求明確並將被告知醫療過程送行政院衛生署醫事審議
    委員會鑑定，發現死者林冰有腦中風、動脈硬化心臟病及高血壓之病史，且依聲
    請人於警訊時及偵查時對死者疾病之描述（九十一年度相字第六００號卷，第三
    十七頁背面），要難認死者或家屬對死者林冰之心血管疾病有何積極看診之事實
    ，死者林冰已有長期心臟病史，卻未服藥，故該委員會任前述解剖鑑定死因為心
    臟疾病發作為必然之結果。本案死者之死因經法務部法醫研究所鑑定既和疫苗無
    關，故被告於施打疫苗前之評估並無不當，死者於施打疫苗後因心臟病突發致死
    ，實非被告所能預見，是被告於整個醫療過程之處置並無不當之處，有行政院衛
    生署九十二年五月六日衛署醫字第０九二０二０二四二五號函附之該署醫是審議
    委員會0000000號鑑定書在卷為憑。揆諸前揭說明，被告為本案死者林冰
    施打伏流感疫苗之行為與死者林冰死亡之結果間，並無因果關係，自不得對被告
    繩以業務過失致人於死之罪責。
五、綜上所述，原不起訴處分書及駁回再議處分書既已調查說明，認為無積極證據證
    明被告犯罪，其犯罪嫌疑不足，依刑事訴訟法第二百五十二條第十款規定，原檢
    察官及臺灣高等法院檢察署檢察長分別予以不起訴處分及駁回再議之聲請，對照
    卷內資料，於法並無違誤。本件聲請交付審判意旨仍執前詞，對於原處分加以指
    摘求予審判，非有理由，應予駁回。
據上論斷，應依刑事訴訟法第二百五十八條之三第二項前段，裁定如主文。
中      華      民      國    九十二    年      九      月    二十六    日
                                    臺灣臺北地方法院刑事第七庭
                                        審判長法  官ˉ梁 耀 鑌
                                              法  官  林 欣 蓉
                                              法  官  蕭 清 清
右正本證明與原本無異。
本裁定不得抗告。
                                              書記官  劉 麗 英
中      華      民      國    九十二    年      十      月      一      日


司法院資訊處製作；財團法人民間司法改革基金會備份。
